臺灣新北地方法院民事判決
110年度訴字第1681號
原      告  林國良  
訴訟代理人  莊志成律師
被      告  陳學良(即陳國銓之繼承人)
                      籍設臺北市○○區○○○路○段00號                         (即臺北○○○○○○○○○)

            鄭美蘭(即陳國銓之繼承人)

共      同
訴訟代理人  陳麗珍  
複  代理人  曾至楷律師
上列當事人間請求塗銷抵押權登記事件，經本院於民國111年8月
16日言詞辯論終結，判決如下：
    主  文
原告之訴駁回。
訴訟費用由原告負擔。
    事實及理由
壹、程序方面：
一、按因不動產之物權或其分割或經界涉訟者，專屬不動產所在
    地之法院管轄；其他因不動產涉訟者，得由不動產所在地之
    法院管轄；民事訴訟法第10條定有明文。次按請求塗銷土地
    之抵押權設定登記，顯在行使土地所有人之除去妨害請求權
    ，自係因不動產物權涉訟，應專屬該不動產所在地法院管轄
    （最高法院86年度台上字第1421號判決意旨參照）。查本件
    原告請求塗銷抵押權設定登記之不動產坐落新北市蘆洲區，
    揆諸前揭說明，應由本院專屬管轄，合先敘明。
二、按原告於判決確定前，得撤回訴之全部或一部，但被告已為
    本案之言詞辯論者，應得其同意，民事訴訟法第262條第1項
    定有明文。次按訴狀送達後，原告不得將原訴變更或追加他
    訴，但請求之基礎事實同一；該訴訟標的對於數人必須合一
    確定時，追加其原非當事人之人為當事人者，不在此限，民
    事訴訟法第255條第1項第2、5款定有明文。查原告起訴前被
    繼承人陳國銓已死亡，故原告起訴時，即列陳國銓之部分繼
    承人庚○○、丙○○、江子葳為被告，請求被告庚○○、丙○○、江
    子葳將附表所示不動產之最高限額抵押權辦理繼承登記後，
    再將該抵押權登記塗銷。嗣原告查得江子葳業經他人收養，
    收養關係並未消滅，且陳國銓之繼承人尚有乙○○、己○○、戊○○、丁○○、甲○○，有其所提庚○○、丙○○、乙○○、己○○、戊○○
    、丁○○、甲○○、江子葳等人之戶籍謄本及陳國銓之繼承系統
    表在卷可稽（見本院卷第43至57頁、93頁），故其撤回對江
    子葳之起訴，並追加乙○○、己○○、戊○○、丁○○、甲○○為被告
    ，其後經被告丙○○、庚○○於本件訴訟中告知乙○○、己○○、戊○○、丁○○、甲○○及另一繼承人陳佳慶業已拋棄繼承，並提出
    臺灣士林地方法院109年司繼字第1896號、109年司繼字第19
    19號公告影本、陳國銓之繼承系統表等件（見本院第111至1
    17頁）為憑，原告遂撤回對乙○○、己○○、戊○○、丁○○、甲○○
    之起訴，經核原告所為上開訴之追加，合於上開規定，另關
    於撤回對江子葳、乙○○、己○○、戊○○、丁○○、甲○○起訴部分
    ，因上開人等尚未為本案之言詞辯論，自毋庸得其同意，均
    應予准許。
貳、實體方面：
一、原告主張：緣附表所示之不動產(下稱系爭不動產)原為原告
    之配偶柯翠燕（已歿）於民國85年10月9日向訴外人甲○○購
    買取得，柯翠燕不幸身亡後，系爭不動產由原告於108年1月
    23日以分割繼承之原因而取得。查系爭不動產其上雖有登記
    日期為85年10月23日，收件字號：重登字第046343號，擔保
    債權總金額：最高限額新臺幣（下同）105萬元，債權額比
    例：全部，存續期間：自85年10月17日至107年10月16日止
    ，權利人：陳國銓，債務人：柯翠燕之最高限額抵押權（下
    稱系爭最高限額抵押權）登記，然柯翠燕並不曾向陳國銓借
    款，陳國銓對柯翠燕亦無任何債權存在，且系爭最高限額抵
    押權存續期間已於107年10月16日屆滿，迄今仍未塗銷，有
    礙原告就系爭不動產行使之完整。又被告為系爭最高限額抵
    押權人陳國銓之繼承人，就系爭最高限額抵押權尚未辦理繼
    承登記，爰依民法第767條中段規定，請求被告先辦理系爭
    最高限額抵押權之繼承登記後，再將系爭最高限額抵押權登
    記予以塗銷等語。其聲明為：被告應就系爭最高限額抵押權
    辦理繼承登記後，再將該抵押權登記予以塗銷。
二、被告辯稱:柯翠燕為承購系爭不動產，於85年10月23日以系
    爭不動產設定系爭最高限額抵押權予陳國銓，並與陳國銓簽
    定借款契約（下稱系爭借款契約），約定借款本金為87萬元
    ， 借款期間為自85年10月7日起至105年11月5日止，借款利
    率採固定利率按年息3.25%計算，本金到期一次清償，然迄
    柯翠燕過世前均未清償任何本金或利息。至系爭借款契約之
    出借款方雖記載為陳國銓之子即被告丙○○，惟當時係因資金
    調度等因素，陳國銓方以被告丙○○擔任出名借款人，借貸金
    額實際係由陳國銓所出借，柯翠燕亦知悉系爭借款合約之出
    借方為陳國銓。又法務部行政執行署板橋行政執行處(現改
    制為新北分署)前對陳國銓欠稅事件為執行，曾於100年1月
    間對柯翠燕核發執行命令，禁止柯翠燕向陳國銓清償系爭最
    高限額抵押權之債務，未據柯翠燕提出異議，否認陳國銓對
    其有系爭最高限額抵押權之債權存在，而陳國銓過世後，被
    告丙○○曾於110年3月26日委請訴外人即其姐戊○○發函催告柯
    翠燕清償借款，柯翠燕之繼承人即原告收受該存證信函後，
    即與戊○○聯繫以訊息表明柯翠燕確有積欠陳國銓上開借款本
    金、利息之情，但礙於法務部行政執行署新北分署100年間
    之執行命令效力仍存在，恐清償後再遭法務部行政執行署新
    北分署追討，將於諮詢律師後處理等語，足見陳國銓就系爭
    最高限額抵押權確有所擔保之借款債權存在，且未獲清償，
    是原告訴請塗銷系爭抵押權，並無理由等語。其聲明為:原
    告之訴駁回。  
三、本院之判斷：
  ㈠按最高限額抵押權所擔保之原債權，因約定之原債權確定期
    日屆至而確定；最高限額抵押權所擔保之原債權確定後，除
    本節另有規定外，其擔保效力不及於繼續發生之債權或取得
    之票據上之權利，96年9 月28日修正生效之民法第881 條之
    12第1 項第1 款、第881 條之14分別定有明文。依民法物權
    編施行法第17條，上開規定於民法物權編修正施行前設定之
    最高限額抵押權，亦適用之。又按當事人主張有利於己之事
    實者，就其事實有舉證之責任，民事訴訟法第277條前段定
    有明文，是當事人間就抵押權擔保效力所及之債權是否存在
    有所爭執時，應由主張債權存在之登記抵押權人負舉證之責
    。最高限額抵押權於設定時，無須有被擔保之債權存在，即
    無從以抵押人同意設定最高限額抵押權推定抵押債權存在，
    如抵押人主張抵押債權未發生，應由抵押權人負舉證責任。
    查，被告之被繼承人陳國銓就系爭不動產之系爭最高限額抵
    押權係於85年10月23日為設定登記，存續期間自85年10月17
    日至107年10月16日止，有系爭不動產登記謄本在卷可稽（
    見本院卷第15至21頁），並為兩造所不爭執，則至系爭最高
    限額抵押權存續期間之末日即107年10月16日，系爭最高限
    額抵押權所擔保之原債權即已確定，原告主張系爭最高限額
    抵押權存續期間無擔保之債權發生，為被告所否認，依上揭
    說明，關於該確定日前有系爭最高限額抵押權所擔保債權存
    在之事實，自應由抵押權人即被告負舉證責任。
　㈡被告就系爭最高限額抵押權有擔保債權存在之事實，係以原
    告所提系爭借款契約為據（見本院卷第251頁），主張系爭
    借款契約所載借款債權本息即為系爭最高限額抵押權所擔保
    之債權，原告就此則陳稱：系爭借款契約其上記載之出借款
    方為被告丙○○非陳國銓，故系爭借款契約所載借款債權與系
    爭抵押權所擔保之債權無關云云，被告進而抗辯：當時係因
    資金調度等因素，陳國銓方以被告丙○○擔任出名借款人，柯
    翠燕亦知悉系爭借款契約之出借方實為陳國銓等語。查：觀
    諸系爭借款合約書2、3條記載借款金額為87萬元，借款期間
    為自85年10月7日至105年11月5日止，第5條記載：「償還保
    證：⒈借款方提供所購買房地<即系爭不動產>予出借款方，
    作為設定第二順位抵押權，設定金額為所借金額加兩成，年
    限為所借年限加兩年」等語，而系爭最高限額抵押權約定之
    擔保債權總金額最高限額105萬元，適約為該借款金額加計2
    成（計算式：87萬元×1.2＝1,044,000）；存續期間至107年1
    0月16日，亦約為該借款清償期限加2年，可見系爭最高限額
    抵押權之設定與系爭借款契約所載借款債權本息應有所關連
    ，佐以被告抗辯：法務部行政執行署新北分署於100年間曾
    就陳國銓欠稅執行事件，對柯翠燕核發執行命令，禁止柯翠
    燕對陳國銓之系爭最高限額抵押債權清償，柯翠燕未提出異
    議，否認系爭最高限額抵押權有被擔保之債權存在乙情，為
    原告所不爭，並有法務部行政執行署新北分署100年1月13日
    板執仁90年贈稅執特專字第00000000號執行命令影本在卷可
    稽（見本院卷第121頁），及陳國銓之女戊○○(已拋棄繼承)
    於110年3月間寄發存證信函催告柯翠燕及原告清償陳國銓就
    系爭最高限額抵押權所擔保之借款債權（見本院卷第123至1
    27頁）時，原告係保有系爭借款契約，當知悉系爭借款契約
    之出借方記載為何人，卻於收受上開存證信函後，傳送系爭
    借款契約部分資料予戊○○，並以文字訊息稱：「陳小姐好，
    為了保障你我權利，我的律師明天讓我去法務部執行署釐清
    上次法務部禁止償還令尊債權一事，求證上次公文效力，然
    後最快時間與商討清償事宜.. 」、「陳小姐好，我明天還
    是去執行署一下，畢竟深怕以後他們又找我支付...」 等語
    （見本院卷第203至205頁），未否認系爭借款契約之借款債
    權為系爭最高限額抵押權所擔保之債權，僅擔心清償後日後
    會再遭法務部行政執行署新北分署要求支付，足徵被告抗辯
    系爭借款契約所載之借款債權即為系爭最高限額抵押權所擔
    保之債權，當時係因資金調度等因素，陳國銓方以被告丙○○
    擔任出名借款人，柯翠燕亦知悉系爭借款契約之出借方實為
    陳國銓乙情，應屬真實可信。
　㈢依上調查，被告之被繼承人陳國銓就系爭最高限額抵押權確
    有所擔保債權即系爭借款契約所載借款87萬元債權本息存在
    ，是系爭最高限額抵押權即無原告所指應塗銷之事由。
四、從而，原告依民法第767條1項中段規定及繼承之法律關係，
    請求被告就系爭最高限額抵押權辦理繼承登記後，將該抵押
    權登記予以塗銷，為無理由，應予駁回。
五、本件事證已臻明確，兩造其餘攻擊防禦方法與舉證，均無礙
    勝負判斷，爰不一一論列，附此敘明。
六、訴訟費用負擔：民事訴訟法第78條。　　　　
中　　華　　民　　國　　111 　年　　9 　　月　　16　　日
                  民事第四庭    法　官　古秋菊
以上正本係照原本作成
如對本判決上訴，須於判決送達後20日內向本院提出上訴狀。
中　　華　　民　　國　　111 　年　　9 　　月　　16　　日
                            書記官　劉馥瑄
　　　　　　　　　　　　　　
附表：
編號 種類 地號或建號  權利範圍 １ 土地 新北市○○區○○段○000地號 10000分之245 ２ 建物 新北市○○區○○段○00000○號（即新北市○○區○○街000號8樓房屋） 1分之1